臺灣高等法院民事判決　　　　　　　　　100年度上字第793號
上　訴　人　　童于真
訴訟代理人　　楊嘉中律師
被　上訴人　　高鼎勝　　新北市.
訴訟代理人　　姜明遠律師
上列當事人間請求所有權移轉登記事件，上訴人對於中華民國10
0年5月31日臺灣板橋地方法院100年度訴字第716號第一審判決提
起上訴，被上訴人並為訴之追加，本院於100年12月7日言詞辯論
終結，判決如下：
    主  文
上訴駁回。
第二審訴訟費用由上訴人負擔。
    事實及理由
一、被上訴人起訴時，原係依據民法第179條規定，請求上訴人
    應將(一)新北市○○區○○段651地號土地所有權應有部分287
    /200000(下稱系爭土地)、(二)新北市○○區○○段889建號即
    門牌號碼為新北市○○區○○街500之18號6樓房屋，暨共用
    部分即新北市○○區○○段930號建號(權利範圍279/100000
    ，含停車位編號B2-075號，權利範圍132/100000）(下稱系
    爭房屋)所有權應有部分1/2移轉登記予被上訴人；嗣於本院
    審理中，追加依據借名契約終止後之返還請求權與民法第76
    7條第1項所有權妨害除去請求權為相同之請求（見本院卷第
    134頁），經核其請求之基礎原因事實同一，依民事訴訟法
    第446條第1項但書、第255條第1項第2款規定，應予准許，
    合先敘明。
二、被上訴人主張：伊於民國99年3月15日向訴外人悅群建設股
    份有限公司(下稱悅群公司)及地主購買系爭房屋及系爭土地
    (下統稱系爭房地)，約定總價款新臺幣（下同）1,097萬元
    ，因資金考量，伊決定與訴外人鍾海山共同合資購買，獲利
    均分，惟伊因自身因素無法順利取得銀行貸款，乃借用上訴
    人之名義辦理登記，而由悅群公司及地主將系爭房地所有權
    分別移轉登記至鍾海山與上訴人名下(應有部分各1/2)，再
    由鍾海山為借款人，持系爭房地向新北市新莊區農會(下稱
    新莊農會)辦理抵押貸款。嗣伊終止兩造間借名契約，向上
    訴人請求將其名下之系爭房地持分移轉登記予伊，詎上訴人
    竟註銷其印鑑證明，致伊無法辦理移轉登記，經伊多次以存
    證信函向上訴人催討無果。惟兩造間之借名契約既經終止，
    上訴人即應將其名下之系爭房地持分返還予伊，其拒不返還
    ，即屬無法律上之原因而受有所有權登記之利益，致伊受有
    損害，且妨害伊就系爭房地所有權之行使等情，爰依借名契
    約終止後之返還請求權、民法第179條、第767條之規定，求
    為命上訴人將系爭房地所有權應有部分各1/2移轉登記予伊
    之判決。
三、上訴人則以：兩造自95年6月同居開始，被上訴人即使用伊
    在新莊農會中港分部所開立之帳號00000000000000號帳戶（
    下稱系爭帳戶）進出款項，並以伊之名義合夥投資不動產買
    賣，雙方約定以伊名義購買之房屋即係贈與伊，若出售有盈
    利，伊亦得分配該盈利1/2，是兩造間就系爭房地所為之登
    記，非屬側重於兩造間信任關係之借名登記，而係男女同居
    共財關係，屬贈與、合夥、履行同居約定之混合契約關係(
    見本院卷第73、87、154頁)。除系爭房地外，另尚有5戶房
    地以伊名義買賣，且均已出售，惟被上訴人僅就其中位於新
    北市○○區○○街之房地（下稱中榮街房地）出售後之盈利
    分配予伊50萬元，尚積欠伊20萬元，至其餘4戶房地，伊全
    未獲分配盈利，現兩造既已終止同居關係，共同投資房屋之
    目的已不能完成，應當為合夥之清算，上訴人無權單方終止
    契約。又被上訴人前為取得財力證明，曾請伊將49萬元匯入
    系爭帳戶，伊乃於99年1月4日自伊母即訴外人丁美玉在同一
    農會所開立之帳戶匯款49萬元至系爭帳戶內，被上訴人既自
    承其存入系爭帳戶之金額僅為562萬2,960元，卻自96年4月
    16 日起至99年7月5日止，自系爭帳戶提領784萬8,028元，
    是被上訴人尚積欠伊222萬5,068元，伊亦得主張同時履行抗
    辯云云，資為抗辯。
四、原審判命上訴人應將系爭房地所有權應有部分各1/2(即原判
    決附表所示土地暨建物不動產，及原審100年11月10日更正
    裁定附表所示建物─見本院卷第131頁)移轉登記予被上訴人
    ，上訴人聲明不服，提起上訴，其上訴聲明：(一)原判決廢棄
    。(二)被上訴人在第一審之訴駁回。
    被上訴人答辯聲明：上訴駁回。
五、經查，被上訴人主張其與鐘海山於99年3月15日合資購買系
    爭房地，並將系爭房地登記在上訴人及鐘海山名下，應有部
    分各1/2，再由鍾海山為借款人，持系爭房地向新莊農會辦
    理抵押貸款之事實，為上訴人所不爭執，並有房屋預定買賣
    契約書、土地預定買賣契約書、合股投資同意書、更名協議
    書、土地暨建物登記謄本可稽（見原審卷第5至16頁），自
    堪信為真實。
六、被上訴人主張伊僅係將系爭土地及系爭房屋(權利範圍1/2)
    所有權借名登記在上訴人名下，伊已終止兩造間借名契約，
    上訴人自應將上開房地所有權移轉予伊等語。雖上訴人予以
    否認，並以前揭情詞置辯。惟查：
(一)、按借名登記者，謂當事人約定一方將自己之財產以他方名義
    登記，而仍由自己管理、使用、處分，他方允就該財產為出
    名登記之契約，其成立側重於借名者與出名者間之信任關係
    ，在性質上應與委任契約同視，倘其內容不違反強制、禁止
    規定或公序良俗者，固應賦予無名契約之法律上效力，並類
    推適用民法委任之相關規定（最高法院98年度台上字第990
    號判決意旨參照）。查被上訴人原係獨自與悅群公司、地主
    簽立買賣契約書購買系爭房地，嗣其與鐘海山簽立合股投資
    同意書，約定由雙方合股購買系爭房地，並載明：「產權登
    記為鐘海山1/2另1/2產權因高鼎勝不能向銀行辦理貸款經甲
    、乙雙方(指被上訴人及鐘海山)同意暫借高鼎勝同居女友童
    于真之名登記」之旨，其後被上訴人復與悅群公司、地主簽
    立更名協議書，協議將上開買賣契約書之買受人名義更改為
    鐘海山及被上訴人等情，有房屋預定買賣契約書、土地預定
    買賣契約書、合股投資同意書、更名協議書可稽(見原審卷
    第5至12頁)，被上訴人並自認其就系爭房地並未出資，亦未
    管理(見本院卷第55頁背面、56頁)，足證登記在上訴人名下
    之系爭房地產權，乃係被上訴人借用上訴人之名義辦理登記
    ，上訴人並未就系爭房地享有管理、使用、處分之權，是依
    上開說明，兩造間就系爭房地產權之登記事宜，應係成立借
    名契約，且其借名登記之內容，亦難認有何違反強制、禁止
    規定或公序良俗之情事，自應類推適用民法委任之規定。
(二)、雖上訴人抗辯：系爭房地持分係被上訴人贈與予伊，若出售
    有盈利，伊亦得分配盈利1/2，兩造間就系爭房地持分所為
    之登記，係男女同居共財關係，屬贈與、合夥、履行同居約
    定之混合契約關係云云，並提出其在新莊農會所開立之系爭
    帳戶存摺內頁為證(見本院卷第46至48、76、89至108頁、15
    6頁背面)。但查，
  1.所謂贈與，係指當事人約定，一方以自己之財產無償給與他
    方，他方允受之契約，民法第406條定有明文。倘上訴人抗
    辯系爭房地持分為被上訴人所贈與云云屬實，則上訴人即取
    得系爭房地持分之所有權，而得單獨就系爭房地為處分、收
    益，豈有再與被上訴人就系爭房地持分成立合夥契約，而僅
    受盈餘分配之理，是上訴人抗辯兩造間就系爭房地持分存在
    贈與、合夥之混合契約關係云云，已屬矛盾。又除系爭房地
    持分外，被上訴人前亦有以上訴人名義辦理他件不動產登記
    ，嗣已轉售他人等情，復為兩造所不爭(見本院卷第15頁背
    面、25、56頁背面)，並有房地買賣契約書、不動產登記異
    動索引、不動產買賣契約書可稽(見本院卷33至38頁)，可見
    兩造同居期間，被上訴人曾有將多筆不動產過戶登記在上訴
    人名下，嗣又轉售他人之行為，尤證被上訴人將系爭房地持
    分登記在上訴人名下，僅係援前例辦理，並無贈與上訴人之
    意思。況查，系爭房地係由被上訴人與鐘海山合資購買，為
    兩造所不爭，雙方並簽立合股投資同意書，已如上述，倘被
    上訴人確有意將系爭房地贈與上訴人，則被上訴人豈有與系
    爭房地之共有人即鐘海山簽訂上開合股投資同意書，並約明
    ：「雙方為共同投資合股關係，故所有成本包括貸款利息管
    理費用及仲介費用，以及賣出之獲利皆為高鼎勝與鐘海山均
    分」等權利義務之必要。是上訴人抗辯兩造間就系爭房地持
    分成立贈與契約關係云云，自不足取。
  2.又所謂合夥，係指二人以上互約出資以經營共同事業之契約
    ，民法第667條第1項亦定有明文。上訴人自認就購買系爭房
    地一事於事前並未出資，事後亦未管理(見本院卷第55頁背
    面、56頁)，顯與上開合夥契約之要件不符。上訴人雖復抗
    辯伊曾於99年1月4日向母親借款49萬元匯入系爭帳戶，供上
    訴人作為財力證明，且被上訴人於出售另件位於新北市○○
    區○○街122巷10號1樓之房地(下稱中榮街房地)後，曾於98
    年7月24日將盈餘50萬元匯至系爭帳戶云云，並提出系爭帳
    戶存摺內頁為證(見本院卷第47、76頁)。惟查被上訴人購買
    系爭房地與建商及地主之簽約日期為99年3月15日，並於同
    年月31日前另簽立合股投資同意書及更名協議書，已如上述
    ，核與99年1月4日匯入系爭帳戶之49萬元，時間相隔2個月
    以上，已難認二者間有何因果關係存在。況系爭房地嗣係由
    鐘海山一人向新莊農會辦理抵押貸款，亦如前述，則被上訴
    人豈有需用上開49萬元充作購買系爭房地之財力證明使用？
    。佐以被上訴人主張：伊於99年1月8日購買另筆新北市○○
    區○○路401巷1號3樓房地(下稱新泰路房地)，借用上訴人
    名義登記並辦理貸款，乃請上訴人匯入49萬元充作財力證明
    使用等語，業據提出與其所述相符之房地買賣契約書、建物
    權利異動索引為證(見本院卷第33至38頁)，堪信為真實，是
    上訴人所指上開49萬元匯款，顯與系爭房地完全無涉。又系
    爭帳戶於98年7月24日被匯入50萬元，固據被上訴人自認係
    其所匯入，惟主張上開款項係上訴人向伊之借款等語(見本
    院卷第114頁)，已與上訴人之抗辯有所不符，衡酌上開匯款
    紀錄充其量僅足證明兩造間有金錢往來之客觀事實，尚不足
    據以認定該筆匯款之原因關係為合夥關係，自不能僅憑上開
    匯款事實，即推認兩造間有合夥關係。況上訴人自陳被上訴
    人已將登記在上訴人名下之五筆房地處分(見本院卷第87頁
    背面)，倘若非虛，則被上訴人何以僅單就處分上開中榮街
    房地之盈餘分配予上訴人，而未就其餘四處房地處分後之盈
    餘分配予上訴人？(見本院卷第87頁背面)，上訴人在原審又
    何以僅抗辯被上訴人應就處分上開中榮街房地之盈餘再給付
    伊20萬元云云，而未要求其他四處房地或系爭房地之盈餘分
    配事宜?(見原審卷第64頁背面)？在在均非合理。是上訴人
    抗辯兩造間就系爭房地持分成立合夥契約關係云云，亦不足
    取。
  3.另男女同居與傳統「成家」之意義不一，同居未必共財。且
    按我國民法就婚姻關係設有夫妻財產制之規定，夫妻得於結
    婚前或結婚後，以契約約定所欲採取之財產制(共同財產制
    或分別財產制)，未約定者，則以法定財產制為夫妻財產制
    ，民法第1004條、第1005條定有明文，申言之，即令夫妻亦
    未必因同居而共財。而同居關係非如婚姻制度具有法效力，
    是同居者倘未就同居期間之財產關係予以約定，自難逕認彼
    此間具有共財關係。查系爭房地持分移轉登記至上訴人名下
    時，兩造間固存在同居關係，惟同居之約定並非屬財產關係
    之法律行為，當無可能與贈與、合夥等財產關係之法律行為
    ，成立一混合契約關係。又兩造同居期間，固均有使用系爭
    帳戶進出款項之事實，為兩造所不爭(見本院卷第56、85、8
    6、115頁)，然使用他人帳戶進出款項為吾人日常生活所常
    見，要難執此逕認兩造間係具有共財之關係。再徵諸上訴人
    援引系爭帳戶內之交易明細為據，在另件由被上訴人對之提
    起侵占等告訴之刑事案件(下稱另件刑事案件)偵查中，或供
    稱：被上訴人積欠伊55萬元云云；或供稱：被上訴人積欠伊
    49萬元云云(見台灣板橋地方法院檢察署99年他字第5565號
    偵查卷第28、29、34至36頁)，復在本件訴訟中迭予提出不
    同之抗辯：或謂被上訴人積欠伊49萬元借款及20萬元盈餘分
    配款云云(見原審卷第64頁)；或謂被上訴人積欠伊75萬元(
    即上開55萬元＋20萬元)云云(見本院卷第41頁背面)；或謂
    被上訴人積欠伊222萬5,068元云云(見本院卷第87頁)，姑不
    論其各次所陳述被上訴人積欠之債務金額不一，已難遽信為
    真實，倘若兩造間確有共財之事實，則系爭帳戶內之款項即
    應為兩造所共同使用，則上訴人在未經結算或相互計算前，
    豈能逕由系爭帳戶所列交易明細中勾稽，而抗辯被上訴人自
    96年4月16日起至99年7月5日止，共自系爭帳戶內領出784萬
    8,028元云云(見本院卷第87、89至108頁)？是上訴人所為上
    開抗辯，顯屬自相矛盾。況被上訴人在另件刑事案件偵查中
    指稱：伊為籌措投資購屋資金，曾以另間房地向銀行增貸35
    6萬9,996元，並於99年1月6日匯入系爭帳戶，另於99年6月6
    日出售上開新泰路房地，而由買方先後於99年6月8日、99年
    6月30日將價金60萬元、80萬2,964元匯入系爭帳戶等語，既
    為上訴人所不爭執(見本院卷第87頁)，並有不動產異動索引
    、系爭帳戶存摺內頁、房地買賣契約書、不動產買賣契約書
    、支票、傳真信函可稽(見上開偵查卷第43至66頁)，倘兩造
    間確有共財之事實，則在上開大筆款項匯入後，上訴人又何
    以未將其所抗辯業已發生之借款債權49萬元、盈餘分配款債
    權20萬元自上開款項中扣抵？亦有悖於常理。上訴人既不能
    證明兩造間在同居期間就雙方財產有所約定，依上開說明，
    其抗辯兩造間具有共財關係云云，亦不足取。
  4.兩造間就系爭房地持分登記在上訴人名下之行為，僅係單純
    之借名契約，並無可能成立贈與、合夥、履行同居約定之混
    合契約關係，已認定如上述，且借名契約不以是否同居為限
    ，遑論同居是否有代價，則上訴人聲請傳訊其父童進來及兩
    造當事人本人，資以證明被上訴人使用上訴人名義購買不動
    產，係作為上訴人同居之代價一情，其待證事實顯與借名契
    約成立與否無涉，自無傳訊之必要。另上訴人聲請複製本院
    調取之台灣板橋地方法院檢察署100年度調偵字第7號刑事案
    件之偵訊錄音光碟，於法無據，是其所為此部分調查證據之
    聲請，亦不應准許。又上訴人雖一再主張被上訴人製有兩造
    同居期間金錢往來明細云云，並要求被上訴人提出，微論被
    上訴人已否認製有上開明細(見本院卷56頁)，即令屬實，亦
    屬兩造間之金錢往來糾葛，不能據以證明兩造間有同財共用
    之事實，自無命被上訴人提出之必要。
(三)、復按受任人以自己之名義，為委任人取得之權利，應移轉於
    委任人；又當事人之任何一方，得隨時終止委任契約，民法
    第541條第2項、第549條第1項分別定有明文。兩造間就系爭
    房地持分之登記，既係成立借名契約，並應類推適用民法委
    任之規定，已如前述，被上訴人並已以存證信函對上訴人為
    終止借名契約之意思表示，並請求將系爭房地持分移轉登記
    予伊(見原審卷第19、20頁)，依上開規定，上訴人即負有將
    系爭房地持分移轉登記予被上訴人之義務。是被上訴人依據
    借名契約終止後之返還請求權，請求上訴人將系爭房地持分
    移轉登記予伊，自屬有據。又被上訴人依據上開借名契約終
    止後之返還請求權所為之請求既有理由，則其另依據民法第
    179條、第767條之規定為同一之請求，本院即毋逐一審究之
    必要。
(四)、末按所謂同時履行之抗辯，乃係基於雙務契約而發生，倘雙
    方之債務，非本於同一之雙務契約而發生，縱令雙方債務在
    事實上有密切之關係，或雙方之債務雖因同一之雙務契約而
    發生，然其一方之給付，與他方之給付，並非立於互為對待
    給付之關係者，均不能發生同時履行之抗辯( 最高法院59年
    台上字第850號判例意旨參照)。被上訴人將系爭房地持分登
    記在上訴人名下，僅係單純之借名契約，並無可能成立贈與
    、合夥、履行同居約定之混合契約關係，已如上述，而上訴
    人抗辯被上訴人積欠其222萬5,068元云云，則係以兩造間有
    同財共用關係為其論據，微論上訴人所為此部分抗辯已難遽
    信為真實，已如上述，即自各該債務發生之原因觀之，亦難
    認二者間係基於雙務契約而發生之債權債務關係，揆諸上開
    說明，自不生同時履行抗辯之問題，是上訴人抗辯伊得於被
    上訴人請求返還系爭房地持分之同時，請求被上訴人為對待
    給付222萬5,068元云云，亦不足取。
七、綜上所述，被上訴人在本院追加依據借名契約終止後之返還
    請求權，請求上訴人將系爭房地所有權應有部分各1/2移轉
    登記予伊，自屬應予准許。原審所為上訴人敗訴之判決，所
    持理由雖與本院不同，惟其結果並無二致，仍應維持，上訴
    論旨指摘原判決不當，求予廢棄改判，為無理由，應予駁回
    。
八、至兩造其餘之攻擊或防禦方法及未經援用之證據，經本院斟
    酌後，認為均不足以影響本判決之結果，自無逐一詳予論駁
    之必要，併此敘明。
九、據上論結，本件上訴為無理由，依民事訴訟法第449條第1項
    、第78條，判決如主文。
中    華    民    國    100    年    12    月    28   日
                    民事第十二庭
                        審判長法  官  吳謀焰
                              法  官  李瑜娟
                              法  官  許紋華
正本係照原本作成。
如不服本判決，應於收受送達後20日內向本院提出上訴書狀，其
未表明上訴理由者，應於提出上訴後20日內向本院補提理由書狀
（均須按他造當事人之人數附繕本）上訴時應提出委任律師或具
有律師資格之人之委任狀；委任有律師資格者，另應附具律師資
格證書及釋明委任人與受任人有民事訴訟法第466條之1第1項但
書或第2項（詳附註）所定關係之釋明文書影本。如委任律師提
起上訴者，應一併繳納上訴審裁判費。
中    華    民    國   100    年    12    月    29    日
                              書記官  廖逸柔
附註：
民事訴訟法第466條之1（第1項、第2項）：
對於第二審判決上訴，上訴人應委任律師為訴訟代理人。但上訴
人或其他法定代理人具有律師資格者，不在此限。
上訴人之配偶、三親等內之血親、二親等內之姻親，或上訴人為
法人、中央或地方機關時，其所屬專任人員具有律師資格並經法
院認為適當者，亦得為第三審訴訟代理人。